【裁判字號】    99,訴,1788
【裁判日期】    990928
【裁判案由】    塗銷所有權移轉登記
【裁判全文】
臺灣臺中地方法院民事判決              99年度訴字第1788號
原      告  台新國際商業銀行股份有限公司
法定代理人  乙○○
訴訟代理人  丙○○
被      告  甲○○
            丁○○
上列當事人間請求塗銷所有權移轉登記事件，本院於民國99年9
月7日言詞辯論終結，判決如下：
    主      文
確認被告甲○○、丁○○間就如附表所示不動產於民國九十五年
十一月二十二日所訂立之買賣契約關係不存在。
被告丁○○應將如附表所示不動產於民國九十五年十二月六日以
買賣為原因所為之所有權移轉登記予以塗銷，並回復為被告甲○
○所有。
訴訟費用新台幣柒仟肆佰玖拾元由被告負擔。
    事實及理由
甲、程序事項：被告經合法通知，均未於言詞辯論期日到場，核
    無民事訴訟法第386條各款所列情形，爰依原告之聲請，由
    其一造辯論而為判決。
乙、實體事項：
壹、原告方面：
一、先位之訴部分：
（一）被告甲○○於民國90年12月間向原告申請卡號為00000000
      00000000之現金卡（下稱系爭現金卡）使用，被告甲○○
      於95年6月1日起即開始逾期繳款，至99年7月9日止，消費
      記帳尚餘新台幣（下同）686,194元（內含消費本金438,
      482元、利息247,712元）未按期給付，截至起訴時已逾期
      達966天。惟被告甲○○為避免其因債務問題，導致名下
      如附表所示土地及建物（下稱系爭不動產）遭各債權銀行
      強制執行，竟於其逾期清償債務後之95年12月6日移轉系
      爭不動產予其大嫂即被告丁○○。而買賣之後，其業已設
      定於系爭不動產之抵押權又未塗銷，債務人亦未變更為被
      告丁○○，顯不合乎一般交易習慣且有隱匿財產之疑，足
      證被告間移轉不動產之行為，乃係通謀虛偽意思表示，目
      的為逃避債權人之追償，被告甲○○將其所有之系爭不動
      產以買賣之名移轉登記為其大嫂即被告丁○○所有，顯為
      有害及原告之債權之行為。再者私人間之買賣或借貸，未
      如金融機構，幾無審核、徵信、估價及監督機制，故利用
      以債作價而逃避債權人藉由強制執行滿足債權者，時有所
      聞，況且買受人丁○○係債務人甲○○之大嫂，被告甲○
      ○對原告負有借款債務，於可能將受強制執行之敏感時間
      ，將系爭不動產以買賣為原因而移轉所有權登記予被告丁
      ○○，就此親屬間之買賣關係是否真實，相較於一般第三
      人買賣，自應受較嚴格之檢驗。若被告欲主張其買賣關係
      存在，自應由被告舉證其買賣原因事實、資金來源及流向
      ，否則依民法第87條第1項之規定，被告間上開法律行為
      應屬無效。再按民法第113條及第242條之規定，無效法律
      行為之當事人，於行為當時知其無效，或可得而知者，應
      負回復原狀或損害賠償之責任；倘債務人怠於行使權利時
      ，債權人因保全債權，得以自己之名義，行使其權利。本
      件被告間之買賣關係及所有權移轉行為，若為通謀虛偽意
      思，依法無效，則被告丁○○應負回復原狀之義務，系爭
      不動產所有權應仍屬於被告甲○○所有，是爰依民法第24
      2條代位被告甲○○請求被告丁○○依民法第113條規定將
      系爭不動產回復登記於被告甲○○名下。
（二）聲明：（1）確認被告甲○○、丁○○間就如附表所示不
      動產於95年11月22日所訂立之買賣契約關係不存在。（2
      ）被告丁○○應將如附表所示不動產於95年12月6日以買
      賣為原因所為之所有權移轉登記予以塗銷，並回復為被告
      甲○○所有。
二、備位之訴部分：
（一）依民法第244條第2項規定，債務人所為之有償行為，於行
      為時明知有損害於債權人之權利者，以受益人於受益時亦
      知其情事者為限，債權人得聲請法院撤銷之。被告甲○○
      於負債期間曾求助於其家人，是被告丁○○對被告甲○○
      之財務狀況應無不知情之道理。而被告甲○○仍居住於該
      系爭不動產，且抵押權債務人設定仍為甲○○，此有違一
      般交易慣例之事實，亦可窺知買受人並無所有之意思，而
      移轉時點又為被告甲○○債務逾期履行困難之後，其移轉
      之意圖乃為脫產以避免遭債權人強制執行至為明顯，故難
      謂債務人與買受人雙方間無脫產之惡意。而無論是依先位
      或備位所述，實務上自需針對該買賣雙方所約定之價金是
      否顯有不當、債務人是否確實收受買賣價金或買受人是否
      知悉債務人對金融機構負有債務且逾期未清償、土地建物
      登記謄本上所載之義務人為誰、系爭買賣關係成立時點是
      否在債務人發生逾期不清償債務而陷於無資力之後或有無
      緊密相鄰、債務人逾期不清償債務之時間長度等相關事實
      ，以作為認定被告間是否通謀虛偽意思表示，或買受人明
      知該買賣行為有損害於金融機構之根據，而以上事實均足
      證被告間之所有權移轉登記行為顯有害於原告之債權，爰
      請求另如備位聲明所示。
（二）聲明：（1）被告甲○○、丁○○就如附表所示不動產於
      95 年11月22日以買賣為原因所為債權行為及於95年12月6
      日所有權移轉登記之物權行為，均應予以撤銷。（2）被
      告丁○○應將如附表所示不動產於95年12月6日經地政機
      關以買賣為原因所為之所有權移轉登記予以塗銷，並回復
      登記為被告甲○○所有。
貳、被告方面：被告等均未於言詞辯論期日到庭，亦未有其他書
    狀到院陳述意見。
參、本院之判斷：
一、按確認法律關係之訴，非原告有即受確認判決之法律上利益
    者，不得提起之；確認證書真偽或為法律關係基礎事實存否
    之訴，亦同。民事訴訟法第247條第1項定有明文。上開法文
    所謂即受確認判決之法律上利益，係指因法律關係之存否不
    明確，致原告在私法上之地位有受侵害之危險，而此項危險
    得以對於被告之確認判決除去之者而言，故確認法律關係成
    立或不成立之訴，苟具備前開要件，即得謂有受確認判決之
    法律上利益，縱其所求確認者為他人間之法律關係，亦非不
    得提起（最高法院42年台上字第1031號判例參照）。本件原
    告主張被告二人間就系爭不動產之買賣關係為通謀虛偽意思
    表示，依法無效，且害及原告之債權，致有無法追償之虞，
    是原告有訴請確認買賣關係不存在，並進而請求回復所有權
    登記之必要，可認原告提起本件訴訟有確認利益，合先敘明
    。
二、原告主張被告甲○○於90年12月間向原告申請系爭現金卡使
    用，其於95年6月1日起即開始逾期繳款，至99年7月9日止，
    消費記帳尚餘686,194元（內含消費本金438,482元、利息
    247,712元）未按期給付，乃被告甲○○竟於其債務逾期清
    償後，基於通謀虛偽意思表示，於95年12月6日將其名下所
    有系爭不動產以買賣為原因移轉登記予其大嫂即被告丁○○
    等情，業據其提出現金卡YOUBE申請書、催收帳卡查詢、不
    動產登記謄本暨地政事務所異動索引、戶籍謄本及債務協商
    還款方案資料等為證。復經本院依職權函台中市中正地政事
    務所調取系爭不動產所有權移轉登記申請書等資料附卷可稽
    。
三、按稱買賣者，謂當事人約定一方移轉財產權於他方，他方支
    付價金之契約；當事人就標的物及其價金互相同意時，買賣
    契約即為成立，民法第345條第1項、第2項分別定有明文。
    是買賣契約以標的物及價金為其要素，一方移轉財產權於他
    方以及他方支付價金，自屬買賣契約必要之點。苟當事人對
    此二者意思表示未能一致，買賣契約自無從成立。查本件依
    台中市中正地政事務所99年8月17日中正地所四字第0990010
    386號函檢送之資料可知，被告間買賣系爭不動產之價金，
    其中土地部分之價金為587,400元、建物部分為175,000元，
    此係公契之價格，顯較一般不動產買賣市場行情為低，並不
    足以資為認定被告間確有真實買賣關係之價金約定，且被告
    等亦未舉證證明本件買賣關係確有約定價金並交付之事實。
    又本件被告甲○○於95年11月22日買賣其所有系爭不動產予
    被告丁○○及同年12月6日完成所有權移轉登記之時間點，
    均係在被告甲○○於95年6月1日開始逾期繳款後所發生，被
    告甲○○對原告既負有清償借款債務之義務，並已逾期未付
    款而構成違約，於可能將受強制執行之敏感時間，將系爭不
    動產以買賣為原因而移轉所有權登記予被告丁○○，其行為
    顯然有所可疑。況觀諸一般買賣不動產者，賣方意在獲取利
    益或減省債務之負擔，買方即在保有不動產之所有權，惟本
    件系爭不動產業於93年3月2日已設定合作金庫商業銀行股份
    有限公司本金最高限額204萬元之第一順位抵押權，然被告
    甲○○為「買賣」後，其抵押權並無塗銷，又無債務人之變
    更，顯不符合一般交易慣例。再查，被告甲○○95年5月初
    即向各債權銀行申請債務協商，惟96年1月初即毀諾該債務
    協商方案，至今仍積欠各債權銀行達280餘萬元，而被告間
    就系爭不動產所有權於95年11月22日為買賣行為，移轉登記
    時間點則為同年12月6日，且受轉讓人丁○○為其大嫂，被
    告甲○○及丁○○既為親屬關係，而上開行為之時間點又有
    密接之關連性，則原告主張被告間買賣關係乃基於被告間通
    謀虛偽意思表示所為，尚非無據。又被告對於原告主張之事
    實，已於相當時期受合法之通知，而均於言詞辯論期日不到
    場，亦未提出準備書狀爭執，依民事訴訟法第280條第3項準
    用第1項之規定，均應視同自認，堪信原告之主張為真實。
四、再按表意人與相對人通謀而為虛偽意思表示者，其意思表示
    無效，民法第87條第1項本文定有明文，該條項所謂通謀虛
    偽意思表示，係指表意人與相對人雙方故意為不符真意之表
    示而言。本件系爭不動產移轉登記之原因為買賣，而被告間
    對於系爭不動產並無成立買賣關係之意思及行為，已如前述
    ，則被告間均知悉對方為非真意之表示，而相與為非真意之
    合意，進而以「買賣」為系爭不動產所有權移轉登記之原因
    ，則該買賣之債權行為及移轉登記系爭不動產之物權行為顯
    係出於通謀之虛偽意思表示，依前開規定，應屬無效，是原
    告主張被告間對於系爭不動產並無買賣關係存在，應屬可採
    。
五、又按民法第113條及第242條之規定，無效法律行為之當事人
    ，於行為當時知其無效，或可得而知者，應負回復原狀或損
    害賠償之責任；倘債務人怠於行使權利時，債權人因保全債
    權，得以自己之名義，行使其權利。本件被告間就系爭不動
    產所為買賣債權行為及移轉登記之物權行為，既係出於通謀
    虛偽意思表示而無效，已見前述，則依前開規定，自應回復
    原狀，又被告甲○○既故為虛偽之所有權移轉登記，自屬怠
    於行使其權利，原告為被告甲○○之債權人，則其代位被告
    甲○○依民法第113條之規定，請求被告丁○○應將上開買
    賣所有權移轉登記塗銷，以回復所有權完整之狀態，亦屬有
    據，應予准許。
六、綜上所述，本件原告主張被告等就系爭不動產所為買賣之法
    律關係為通謀虛偽意思表示而無效，並請求確認被告等間之
    買賣關係不存在；且原告為被告甲○○之債權人，得代位被
    告甲○○請求被告丁○○塗銷系爭不動產所有權移轉登記等
    情，自為可採，從而，原告先位聲明請求判決如主文第1、2
    項所示，為有理由，應予准許。至於原告備位請求部分，因
    係以先位請求無理由為其停止條件，本院既然認定原告先位
    請求為正當，則備位請求即因停止條件未成就而無庸為判決
    ，爰一併敘明。
肆、一造辯論及訴訟費用負擔之依據：民事訴訟法第385條第1項
    前段、第78條、第85條第1項前段。
中    華    民    國    99    年    9     月    28    日
                  民事第二庭  法  官  黃炫中
以上正本係照原本作成。
如對本判決上訴，須於判決送達後20日內向本院提出上訴狀（須
附繕本）。
中    華    民    國    99    年    9     月    28    日
                              書記官  陳佳君
附表
┌──┬─────────┬──┬────────┬─────┬──────┐
│編號│土地坐落及其地號  │地目│面積（平方公尺）│權利範圍  │備註        │
├──┼─────────┼──┼────────┼─────┼──────┤
│1   │臺中市○區○○段  │建  │13              │20分之1   │所有權人：  │
│    │343-1地號土地     │    │                │          │被告丁○○  │
├──┼─────────┼──┼────────┼─────┼──────┤
│2   │臺中市○區○○段  │建  │521             │20分之1   │所有權人：  │
│    │347地號土地       │    │                │          │被告丁○○  │
└──┴─────────┴──┴────────┴─────┴──────┘
┌──┬────┬────┬─────┬─────┬──────┬──────┬──┬─────┐
│編  │建號    │基地坐落│建物門牌  │主要用途及│建物面積    │附屬建物用途│權範│備註      │
│    │        │        │          │主要建材  │（平方公尺）│（平方公尺）│利圍│          │
│號  │        │        │          │          │            │            │    │          │
├──┼────┼────┼─────┼─────┼──┬───┼──┬───┼──┼─────┤
│1   │台中市北│臺中市北│台中市北區│住家用鋼筋│四層│74.33 │陽台│12.22 │全部│所有權人：│
│    │區○○段│區○○段│北平路2段 │混凝土造5 │    │      │    │      │    │被告丁○○│
│    │525建號 │343-1、 │30巷25之3 │層        │    │      │    │      │    │          │
│    │        │347地號 │號        │          │    │      │    │      │    │          │
│    │        │土地    │          │          │    │      │    │      │    │          │
└──┴────┴────┴─────┴─────┴──┴───┴──┴───┴──┴─────┘

司法院資訊處製作；財團法人民間司法改革基金會備份。
